最高法院刑事判決　　　　　　　　　　　　　　　八十八年度台上字第一五五七號
　　上　訴　人　甲○○
　　　　　　　　　　　　送達代.
右上訴人因貪污案件，不服台灣高等法院中華民國八十七年十二月十七日第二審判決
（八十七年度上訴字第四五○六號，起訴案號：台灣板橋地方法院檢察署八十六年度
偵字第一二四四一號），提起上訴，本院判決如左：
    主  文
上訴駁回。
    理  由
按刑事訴訟法第三百七十七條規定，上訴於第三審法院，非以判決違背法令為理由，
不得為之。是提起第三審上訴，應以原判決違背法令為理由，係屬法定要件。如果上
訴理由狀並未依據卷內訴訟資料，具體指摘原判決不適用何種法則或如何適用不當，
或所指摘原判決違法情事，顯與法律規定得為第三審上訴理由之違法情形，不相適合
時，均應認其上訴為違背法律上之程式，予以駁回。本件上訴人甲○○上訴意旨略稱
：(一)、本件卷內之ＣＱ－一二一七號自用小代客車車身後照片雖顯示有舊車號，但未
經上訴人及車主代表傅國城簽字認證。該塗銷之舊車號乃因沖洗照片時特別加工而顯
影，肉眼觀察無法見舊車號，舊車號確已塗銷。(二)、依道路交通安全規則第四十二條
規定，自用小代客車並無須加漆車身標誌；況系爭自用小代客車已於車身兩側加漆新
車號，並將舊車號劃線刪除，車身後方亦加漆新車號，並已將舊車號塗銷，檢驗員王
照賢判定車身標誌不合格，係違法不當侵害人民權益。(三)、系爭車輛登記為自用小代
客車，非屬貨車，亦非客貨兩用車。台灣板橋地方法院檢察署函詢「如送驗車輛前座
車門及車身兩側留有舊車號標誌，而與檢驗紀錄表上登記之車號不符者，應如何判定
﹖」，既未明辨系爭車輛為自用小代客車，亦漠視該車明顯漆有符合規定之新車號之
事實。公路局八十六年八月六日八六路監牌字第三一六九○號函釋，明顯係以車身留
有舊車號標誌而無新車號之情況回覆「須經改善後再接受覆驗」。台灣板橋地方法院
函詢「有關依規定應於汽車前座兩側車身及車身後方漆上車號之車輛，於更換車號檢
驗時，新車號加漆，而舊車號未塗銷，可否判定合格」，又誤認系爭車輛為小貨車及
其為辦理更換車號而檢驗，且以極易引人誤為完全無改善之「未塗銷」，似有引導他
人錯誤回答之故意。公路局八十七年五月二十七日八七路監牌字第八七二一七二二號
函釋，係引據道路交通安全規則第四十二條第一項第三款有關貨車及曳引車規定，而
非自用小代客車之標誌規定。如舊車號已劃刪除線，並漆寫新車號，是否有法理依據
足以認定為新舊車號並存，似值斟酌。又台灣省公路主管機關為台灣省政府交通處，
非其下級機關公路局，公路局越權向司法機關為解釋，又未同時副知交通部、交通處
及其下級機關，民眾將無所適從。檢察官及法官顯係遍查不著論罪科刑之規定，才函
詢毫無檢驗實務經驗又非法規制定機關之公路局。(四)、上訴人領有車輛修護、考驗、
檢驗之證照，平日工作並無固定種類，台北區監理所並未禁止支援協助他人之工作，
證人林國隆亦證稱驗車與考照工作無法令上之區分，並未規定驗車者不得考照，考照
者不得驗車。上訴人先前並無檢驗自用小代客車之實務經驗，惟確信並無該車種之車
身標誌之檢驗標準，因此認為檢驗紀錄表中之「車身標誌及油漆」項目，應不需為任
何判定，並深感同事王照賢之認知及作法有待商榷。且王照賢適不在工作岡位，乃口
頭要求代辦業者陳麗桂配合王照賢之意思塗銷舊車號，而實際上，陳麗桂是否照辦，
依上訴人之主觀認識，毫無意義與必要，因此先行代理協助王照賢覆驗，並加蓋自己
之職名章以示負責，絕無犯罪之主觀認識。又初驗不合格車輛隔日覆驗，免再繳費，
即使逾期覆驗須再繳交新台幣（下同）三百元規費者，應為車主，並非代辦人，系爭
車之車主傅國城與上訴人並不認識，上訴人不可能圖利傅國城。(五)、原判決認定上訴
人犯罪，與上訴人所辯之事實不符，且原判決依公路局案發後之函釋，為論罪依據，
違反刑法第一條罪刑法定原則之規定。又原判決認自用小代客車本質上仍為客貨兩用
車，明顯違法。系爭車既為自用小代客車，似未具職業性或危險性，原判決認具職業
性或危險性，顯有錯誤。又原判決對尚未發生，甚至不可能發生之不利益情況，以偏
見預設假想，認有補繳覆驗費之可能，已失司法公正之精神等語。
惟查證據之取捨及其證明力之判斷，屬於事實審法院之職權，苟其所為之判斷，並不
違背經驗法則及論理法則，即不能任意指為違背法令。又認定犯罪事實所憑之證據，
並不以直接證據為限，間接證據亦包括在內。審理事實之法院綜合卷內之直接、間接
證據，本於推理作用，於通常一般之人均不致有所懷疑，得確信其為真實之程度者，
即非不得據之為有罪之認定。本件原判決認定上訴人甲○○有原判決事實欄所記載之
犯行，係以該事實業據上訴人於台北縣調查站訊問時自白不諱，並經證人陳麗桂、林
國隆、王照賢分別於台北縣調查站訊問及偵、審中證述屬實，且有台北區監理所八十
六年四月十二日上午技術人員職務配當表、車輛檢驗紀錄表、汽車檢驗自動化系統汽
車檢驗紀錄表及車號ＣＱ－一二一七號自用小代客車照片八張附卷可稽。汽車所有權
人接受車輛檢驗時，若前座車門及車身留有舊車號標誌，而與「車輛檢驗紀錄表」上
登記之車號不相符時，須經改善後再接受覆驗，而車身標誌檢驗標準，須依道路交通
安全規則第四十二條規定辦理；車輛更換車牌號碼後，車主應自行將車身上之舊車號
塗銷，並漆上新車號行駛，辦理車輛檢驗時，新舊車號並存，應予判定不合格。有台
灣省交通處公路局八六路監牌字第三一六九○號及八七路監牌字第八七二一七二二號
函可參。足見王照賢檢驗系爭車輛時，見該車輛兩側車門及車身後方，仍留有舊車號
標誌，判定不合格，並無不合。系爭自用小代客車，本質上仍為客貨兩用車，應依道
路交通安全規則第四十二條第一項第四款規定，於兩邊車門或明顯位置加漆牌照號碼
，以利監控管理。又車檢不合格，未必確定次日能參加覆驗及格，自有補繳覆驗費三
百元之可能，上訴人顯有圖私人不法利益之犯意等調查證據結果，予以綜合判斷，認
上訴人成立貪污治罪條例第六條第一項第五款之罪。上訴人於偵查中自白其犯行，應
依該條例第八條第二項減輕其刑，又其犯罪情節輕微，所圖免之私人不法利益僅三百
元，尚在五萬元以下，依同條例第十二條遞減其刑，而於法定刑內量處其刑。又以上
訴人未曾受有期徒刑以上刑之宣告，因一時不慎，誤罹刑章，經此罪刑之宣告，當知
警愓而無再犯之虞，而併予宣告緩刑二年，已詳其所憑之證據及認定之理由。並指
駁說明上訴人於審理中否認犯罪，為卸責之詞，不足採信。所為論斷，均有卷存證據
資料可資覆按，從形式上觀察，並無違背法令之情形存在。查汽車依其使用性質區分
，小貨車兼供代用客車者，為代用小客車，交通安全規則第三條定有明文，故代用小
客車，本質上仍為小貨車。而小貨車（不分自用或營業用）應於兩邊車門、後方或顯
著位置加漆牌照號碼及總重量，道路交通安全規則第四十二條第一項第三款亦規定甚
明。故系爭車輛自應於兩邊車門、後方或顯著位置加漆牌照號碼。原判決謂代用小客
車本質上屬客貨兩用車云云，稍有錯誤，但於判決之本旨不影響。上訴意旨謂自用小
代客車不須於車身加漆車牌號碼云云，顯係依憑己見而非依據卷證資料執為指摘之合
法上訴理由。又台灣省交通處公路局之前開公函，係本於公路主管機關答覆檢察署及
法院之函詢事項，自無副知其上級或下級機關之必要，亦無越權答覆之違法可言。原
判決係參酌台灣省交通處公路局之前述函覆意見，認定上訴人犯罪，並非僅憑該函覆
意見論罪，況該函覆意見係依據現有法規答覆，自無違罪刑法定之原則。依卷附原判
決引用之系爭車輛照片所示，該車車門上之舊車號字體粗而明顯，其上所劃二條刪除
線細而不明，原判決因認舊車號未塗銷，乃事實審認定事實職權之合法行使，尚難任
意指為違法。又該車車身後方仍有舊車號標誌，有卷附照片可稽，上訴人亦不否認照
片之真正，尚難以該照片未經上訴人或汽車所有人在旁簽名，即謂其不可採。原判決
認上訴人成立圖利罪，係以上訴人有明知系爭車輛仍有舊車號標誌，陳麗桂未補正該
不合格項目，上訴人仍蓋章表示覆驗合格，以圖利他人不法之利益之行為為其論據。
至於上訴人越權處理，乃違反台北區監理所內部排班分工之規定，上訴人並非僅因此
即成立犯罪，故證人林國隆所稱未規定考照者不得驗車等證言，並不能據為有利上訴
人之認定，原判決未予引用，並無違法。上訴意旨對原判決本於證據所為事實之認定
，究竟違背如何之經驗法則或論理法則，未依據卷內訴訟資料具體予以指摘，徒以自
己之說詞，謂原審採證違法、判決理由矛盾、理由不備云云，對原審取捨證據與證據
證明力自由判斷之審判職權之合法行使，以及原判決已有論列說明之事項，漫指為違
法，再為單純事實上之爭執，要非適法之第三審上訴理由。是上訴意旨所指摘原判決
違法情事，殊與法律規定得為第三審上訴理由之違法情形不相適合。衡以前開說明，
其上訴為違背法律上之程式，應予駁回。
據上論結，應依刑事訴訟法第三百九十五條前段，判決如主文。
中      華      民      國    八十八    年      四      月      一      日
                              最高法院刑事第五庭
                                  審判長法官  董  明  霈
                                        法官  丁  錦  清
                                        法官  賴  忠  星
                                        法官  林  茂  雄
                                        法官  王  居  財
      右正本證明與原本無異
                                              書  記  官
中      華      民      國    八十八    年      四      月      七      日
